【裁判字號】    89,上易,453
【裁判日期】    901109
【裁判案由】    過失傷害
【裁判全文】
台灣高等法院刑事判決                            八十九年度上易字第四五三號
    上  訴  人
    即  被  告  甲○○
    選任辯護人  劉秉鈞
                顏維助
右上訴人，因過失傷害案件，不服臺灣台北地方法院，八十七年度易字第二八０六號
，中華民國八十八年十二月十四日第一審判決（起訴案號：台灣台北地方法院檢察署
八十六年偵字第一四一九二號），提起上訴，本院判決如左：
    主  文
上訴駁回。
甲○○緩刑貳年。
    事  實
一、甲○○係台北市立婦幼綜合醫院之麻醉科主治醫師，負責醫療麻醉行為，為執行
    業務之人，於民國八十五年十二月十七日上午十一時二十分許，何維莊因患有子
    宮肌瘤而入院接受子宮肌瘤摘除手術，由甲○○擔任麻醉醫師。手術開始，甲○
    ○先對何維莊做術前之檢查及問診，判斷何女可以接受麻醉，即為何女裝上血壓
    監視器、心電圖監視器、血氧濃度監視器，再供給五分鐘之純氧，隨即從靜脈注
    射麻藥進行麻醉行為，約過二分鐘麻醉藥物發生作用，何維莊慢慢無法自主呼吸
    ，仍以氧氣面罩供給氧氣，惟經麻醉護士劉碧娥（業經不起訴處分）發現供氧困
    難，告知甲○○，甲○○即用三號喉頭鏡片將何維莊之嘴撐開，發見何維莊之會
    厭軟骨過長擋住聲門（氣管入口），故以喉頭鏡片自會厭軟骨上方挑提，企使會
    厭軟骨上揚以露出氣管入口，並置入氣管內管通條以便供氧，但經檢查肺部呼吸
    聲，發見氣管內管通條誤入食道，乃將氣管內管通條拔出，弄彎曲後再重新插管
    一次，仍錯插入食道，無法順利插入氣管入口，此時何維莊之血壓降低、心跳減
    慢，血氧濃度下降至九十以下，血氧濃度機發出警告聲響，甲○○本應注意及此
    ，且知何維莊會厭軟骨過長擋住聲門，屬插管困難病患，應採取緊急方式以建立
    呼吸道，而依其情形並無不能注意之情事，竟未採取任何緊急方式供氧，除一面
    給予心臟按摩急救外，仍執意實施一般供氧方式，即更換四號喉頭鏡片，以含有
    不鏽鋼管之氣管內管通條為第三次插管，亦無法插入氣管入口，甲○○仍不願以
    緊急方式建立呼吸道，再置入長度僅達會厭軟骨上端無法深入聲門之經口人工氣
    道、經鼻人工氣道，欲以壓入氧氣方式供氧，仍無功而返，直至發現何維莊漸無
  心跳跡象，始一邊為其做心臟按摩，一邊請該院耳鼻喉科主任黃弘孟醫師（業經
    不起訴處分）進行氣管切開手術（以簡稱氣切），將何維莊之喉結下氣管切開，
    予以插管供氧，然何維莊已因腦部缺氧過久，導致缺血性腦病變之重傷害，而成
    為植物人。
二、案經何維莊之配偶乙○○告訴臺灣臺北地方法院檢察署檢察官偵查起訴。
    理  由
一、訊據上訴人即被告甲○○固坦承為何維莊進行麻醉及插管行為，但否認過失犯行
    ，辯稱：病人何維莊之麻醉照會單並未於手術前日下班前送至麻醉科，故前日輪
    值醫師無法照會，於開刀當日始由其負責照會，並比照緊急手術的麻醉前評估流
    程，根據病人過往病史，術前檢驗報告，身體檢查結果，及手術室生理監視器記
    錄等，判斷病人並無麻醉禁忌情形且可進行麻醉後，於麻醉照會單上蓋章；再本
    案係因何女會厭軟骨過長擋住氣管，此無法從術前之檢查得知，伊以喉頭鏡撐開
    何女嘴吧未能看到病患聲門入口時，即嘗試以喉頭鏡片挑起會厭軟骨而進行插管
    ，伊使用二種號碼之喉頭鏡片插管，只算二次插管，並非三次插管，發現無法順
    利插管時，即依照麻醉醫療行為之標準程序，再以經口人工氣道、經鼻人工氣道
    ，壓入氧氣，此時血氧濃度機才發出警告聲響，伊立即請耳鼻喉、麻醉科、內科
    、兒科等醫師，同時進行急救，時間上並未耽擱；又伊對於無法於事前預測或是
    病患本身自己之生理特殊構造所造成之特例，實無法注意云云。經查：
  (一)被告於八十七年五月二十九日偵查中供稱：開刀當天，伊為病患做手術前訪視
    ，病患被推入開刀房時，伊有問病患過往病歷，病患說之前扁桃腺有開過刀，扁
    桃腺開過刀，理論上是更好插管，因為扁桃腺會擠壓呼吸管；手術前先給病患吸
    足五分鐘氧氣，伊就開始從靜脈注射給與病患麻醉藥物，約注射三分鐘，病患會
    慢慢無法呼吸，注射完後約一到二分鐘，病患才會完全無法自主呼吸；之後伊就
    開始為病患插管，伊用喉頭鏡將病患嘴巴撐開，但無法看見聲門，伊發見會厭軟
    骨擋住聲門，伊嘗試沿著會厭軟骨的後緣用勾的方式，結果沒有插到氣管，插到
    食道，從使用喉頭鏡到確定插錯，約二分鐘；取出喉頭鏡，換另一型的喉頭鏡，
    並將插入管改成內含不銹鋼的導管，且再度為病患注射使其睡覺之藥及加上減緩
    插管刺激之藥，這過程約三分鐘；再為病患插管，結果仍失敗，這過程約二分鐘
    ；取出喉頭鏡後，仍給病患使用氧氣面罩，發見進氣困難，伊看血氧濃度器，發
    現病患之血氧量一直降低，伊使用高壓進氣，發見仍無法改善，約二分鐘，才請
    隔壁耳鼻喉科醫師來幫忙氣切（詳見偵查卷第一０三至一０六頁）。八十七年
    八月二十七日於原審供稱：本件手術所以發生不幸事情，全因病患之會厭軟骨構
    造之問題，其會厭軟骨過長擋住視線及氣管入口（聲門）；伊第二次插管失敗，
    用面罩換氣，發現氣體擠不進病患之肺部，之後伊同時放置兩種人工氣道，一個
    是經口，一個是經鼻，但此二氣道，因長度關係，只能放置在會厭軟骨上端，氣
    體仍無法進入，所以請耳鼻喉科醫師做氣切；從麻醉到氣切共花十五分鐘（詳見
    原審卷第四十九頁反面、五十一頁），並有被告所製作之插管示意圖、麻醉流程
    表在卷（見原審卷第三十四至四十頁）。八十七年十二月八日於原審供稱：伊
    第一次用三號喉頭鏡片為病患插管，因無法進入，就拔出來，把管子折彎放入喉
    部，但無法勾起會厭軟骨，就更換四號喉頭鏡片，還是沒有效果（詳見原審卷第
    一三一頁）。八十七年十二月十四日於原審供稱：第三次插管無效，再經口、
    鼻也無效後，才請其他人來幫忙（詳見原審卷第一四四頁反面）。
  (二)證人劉碧娥即協助被告為病患進行麻醉之護士，於原審證稱：先給病患五分鐘純
    氧後，再給肌肉鬆弛劑，過了二分鐘後，發現氧不太容易進去，伊請被告過來看
    ，被告用三號喉頭鏡片插管挑起，因無法見到聲門，有轉頭再插管，因無法插入
    ，換四號喉頭鏡片再插一次，仍無法插入；血氧濃度監視器發出聲音，表示低於
    九十，然後被告就換四號喉頭鏡片；大概在第二次插管時，就有人找黃俊隆醫師
    ；黃弘孟醫師先到，已準備要氣切，尚未氣切時，黃俊隆醫師才到（詳見原審卷
    第一六０至一六三頁）。
  (三)證人阮世雄即當日要負責為病患進行婦科手術之醫師，於偵查中證稱：伊刷手
    完畢，在旁邊等待持刀，但被告插管動作似乎有困難，第一次插管沒有成功，把
    管子拔出來，再插入，還是沒有成功，拔出來，被告在旁邊給病患氧氣，之後又
    插第三次，仍然沒有成功，又拔出來；第二次拔出來的管子有帶一點血，第三次
    拔出來，血就湧出來；第三次拔出來時，病患的狀況不是很好，其嘴唇與指甲發
    紺，所以開始急救，但氧氣好像打不進去，先請在旁邊開刀房的黃弘孟醫師來做
    氣管切開術；從開始急救到黃弘孟醫師過來，有四、五分鐘（詳見偵查卷第九十
    二頁至九十五頁）。八十七年十二月八日在原審證稱：被告為病患插管三次（
    詳見原審卷第一三０頁）。八十七年十二月十四日在原審證稱：被告第一次插
    管後，心臟儀器已顯示比平常慢，被告做一些心外按摩，心跳回來再做第二次插
    管，之後心跳又慢下來，再做按摩，但心跳沒有回復（詳見原審卷第一四四頁）
    。
  (四)證人黃弘孟即當日急救時為病患做氣管切開術之醫師於偵查中證稱：之前的急救
    ，伊沒有參與，伊到時發現血液含氧量的監視器在叫，顯示在九０以下，病人並
    沒有呼吸動作，有缺氧現象，當時氣切包已準備好，伊就拿起手術刀切開病人氣
    管，放入內管，伊只花幾秒鐘就接上呼吸器，之後伊花幾分鐘將管子固定及將傷
    口縫合，之後伊看到病人血液含氧量已回升，伊就離開（詳見偵查卷第二十七頁
    ）。
  (五)證人黃俊隆即該醫院麻醉科主任醫師於原審證稱：伊接到電話到達醫院，正常情
    形約十分鐘，當日伊到達時，大家都在忙，是否有做氣切，伊沒有印象。
  (六)行政院衛生署醫事審議委員會第一次鑑定，其中認：本件病患自急救後昏迷迄今
    ，應是腦缺氧造成腦病變所導致；困難插管並非無法插管，解決困難插管的方式
    ，端賴是否能以面罩正壓呼吸，維持病人的生命徵象而定，如果可以，即可用其
    他方式再行嘗試插管，如更換不同的喉頭鏡，盲目經口或經鼻氣管插管、逆行性
    插管或以氣管鏡協助插管；上述方法如果失敗，如果無法維持通氣，則將陷入最
    為棘手的「無法通氣，無法插管」的情況中，可以考慮緊急建立的呼吸道方式有
    喉頭罩、綜合管、經氣管噴射通氣、外科氣管切開術，此有該委員會第
    一次鑑定書在卷可參（見偵查卷第八十至八十五頁）。第二次鑑定其中認：一次
    插管是指利用喉頭鏡挑起後，再將氣管內管插入喉部一次，即稱之；以同一號喉
    頭鏡，而有數次插管的嘗試，是為「多次插管」；觀察整個麻醉過程，本件病患
    的情形，應為「困難呼吸道」合併「困難插管」；血氧度降到九十以下，病患沒
    有呼吸動作，再做氣切手術，時間上是否太遲，端看在血氧下降後多久執行氣切
    手術；通知耳鼻喉科醫師做氣切，．．，但從病人的後果來看，時間上是太遲；
    一般來說，氧氣供應停止五分鐘即造成腦部缺氧，停止超過七分鐘即使救回來也
    會變為植物人，此有第二次鑑定書在卷可參（見原審卷第二二六至二三一頁）。
    第三次鑑定其中認：在醫學常規上，負責該手術之婦產科醫師於麻醉妥當前並不
    須在場；一般來說，婦產科主治醫師對困難呼吸道不一定具有判斷及處理能力，
    此有第三次鑑定書在卷（附本院卷）。
  (七)本件病患因缺氧性腦病變，現為重處殘廢第十五級，此有殘廢證明書影本在卷（
    見原審卷第二０二頁）。
  (八)綜上：依行政院衛生署醫事審議委員會第二次鑑定，可知本件之病患係屬「困難
    呼吸道」合併「困難插管」者；但「困難插管」並非「無法插管」，對於「困難
    插管」之病患，仍可用上揭方式解決困難插管之問題。再依被告右揭於八十七年
    十二月八日在原審所供：其第一次用三號喉頭鏡片為病患插管，因無法進入，就
    拔出來，把管子折彎放入喉部，但無法勾起會厭軟骨，就更換四號喉頭鏡片，還
    是沒有效果；證人劉碧娥右揭證述：被告用三號喉頭鏡片插管挑起，因無法見到
    聲門，有轉頭再插管，因無法插入，換四號喉頭鏡片再插一次；證人阮世雄右揭
    證稱被告為病患插管三次，及參酌依行政院衛生署醫事審議委員會第二次鑑定：
    認一次插管是指利用喉頭鏡挑起後，再將氣管內管插入喉部一次，即稱之；以同
    一號喉頭鏡，而有數次插管的嘗試，是為「多次插管」等情，可見被告確係對病
    患為三次插管。又參酌證人劉碧娥右揭證稱：先給病患五分鐘純氧後，再給肌肉
    鬆弛劑，過了二分鐘後，發現氧不太容易進去，．．血氧濃度監視器發出聲音，
    表示低於九十，然後被告就換四號喉頭鏡片；證人阮世雄右揭證稱：被告第一次
    插管後，心臟儀器已顯示比平常慢，被告做一些心外按摩，心跳回來再做第二次
    插管，之後心跳又慢下來，再做按摩，但心跳沒有回復等情節，可見被告在為病
    患做第二次插管失敗時，當時以面罩供給病患氧氣已有困難，而病患之血液含氧
    濃度已下降，且血氧濃度監視器已發出聲音，表示病患之血液含氧濃度低於九十
    ，此時病患顯已陷入最為棘手的「無法通氣，無法插管」的情況中，此時被告顯
    應考慮採取緊急方式以建立呼吸道。惟依被告右揭所供：第三次插管無效，再經
    口、鼻也無效後，才請其他人來幫忙等情節，可見被告在以三號喉頭鏡片為病患
    做第二次插管失敗時，並未立即採取緊急方式以建立病患之呼吸道。另依被告右
    揭供稱：取出喉頭鏡（即指三號喉頭鏡片），換另一型的喉頭鏡（即指四號喉頭
    鏡片），並將插入管改成內含不銹鋼的導管，且再度為病患注射使其睡覺之藥及
    加上減緩插管刺激之藥，這過程約三分鐘；再為病患插管，結果仍失敗，這過程
    約二分鐘；取出喉頭鏡後，．．伊使用高壓進氣，發見仍無法改善，約二分鐘等
    情節，可見被告在以三號喉頭鏡片為病患第二次插管失敗後，到其要請他人來幫
    忙時，最少已經過七分鐘（即更換喉頭鏡片、再度為病患注射使其睡覺之藥、加
    上減緩插管刺激之藥，此過程約三分鐘；第三次插管之過程約二分鐘；盲目經口
    或經鼻氣管插管約花二分鐘）。復觀證人黃弘孟右揭證稱：其到時發現血液含氧
    量的監視器在叫，顯示在九０以下，病人並沒有呼吸動作，有缺氧現象等語，可
    見證人黃弘孟為病患為氣切時，已為時已晚。更察被告既曾以喉頭鏡片挑提會厭
    軟骨上端試圖使會厭軟骨上昇，已無功而返，其再以過短之經口人工氣道、經鼻
    人工氣道，又何能發生效用，足認被告急救經驗顯有不足，致延誤氣管切開手術
    之時間。是本件病患導致缺血性腦病變重傷害，成為植物人，顯係因被告於發現
    插管困難後，未立即為氣切之決定，猶在嘗試第三次插管及做無用之經口人工氣
    道、經鼻人工氣道急救，在時間上顯有延誤所致。是被告顯有過失。又被告之過
    失行為與何女之傷害間具有相當因果關係。至被告右揭所辯，洵非可採。本件事
    證明確，被告過失犯行堪以認定，自應依法論科。
  (九)至一般在全身麻醉，會做血液常規檢查、尿液檢查及血液生化檢查，特殊病患再
    加做特殊檢查，如頭、頸部有無明顯外觀之異常，以作為全身麻醉之參考，然麻
    醉前之訪視是無法得知病患是否插管容易或困難等情，亦有前揭第二次鑑定書可
    憑，麻醉前之訪視既不能檢出病患是否插管容易或困難，被告雖未於手術前一日
    對何女進行術前訪視，與本件因麻醉中之過失致傷害一事，即無因果關係，此部
    分自難認其有過失，附此敘明。另被告聲請本院再函查有關本件病患之勺狀軟骨
    及會厭軟骨嚴重下垮造成之原因為何？惟前揭第一次鑑定書已說明此部分由於病
    患處於重度昏迷，故目前無法判定此部分是造成該不幸事件的因或果。況本件病
    患之勺狀軟骨及會厭軟骨嚴重下垮，縱屬手術前已存在，因而造成病患屬「困難
    插管」者，惟如上所述，「困難插管」者，並非無法插管，且如發見病患「無法
    插管」，亦可以上揭方式解決困難插管之問題，而避免發生如本件之悲劇。是本
    院認無此再調查之必要，併此敘明。
二、被告係麻醉醫師，為執行業務之人，其在執行業務中過失致何女成為植物人之重
    傷害，核其所為，係犯刑法第二百八十四條第二項後段之業務過失致重傷罪。原
    審經詳細調查，以被告罪證明確，適用上開法條，並審酌被告之素行、犯罪動機
    、過失程度、被害人之傷勢、未能與被害人家屬達成民事賠償及犯罪後態度等一
    切情狀，量處有期徒刑六月，並諭知易科罰金之折算標準。並無不當。被告上訴
    否認過失犯行，為無理由，應予駁回。被告前未曾受有期徒刑以上刑之宣告，此
    有台灣高等法院檢察署刑案紀錄簡覆表可憑（見原審卷第七頁），被告經此偵審
    程序，當知警惕，信無再犯之虞，本院因認對被告所宣告之刑，以暫不執行為適
    當，併宣告緩刑貳年，以啟自新。
據上論結，應依刑事訴訟法第三百六十八條，刑法第七十四條第一款，判決如主文。
本案經檢察官劉靜婉到庭執行職務。
中      華      民      國      九十      年    十一      月    九      日
                              臺灣高等法院刑事第二十四庭
                                  審判長法  官  陳  貽  男
                                        法  官  李  世  貴
                                        法  官  陳  憲  裕
右正本證明與原本無異。
不得上訴。
                                        書記官  劉  育  妃
中    華    民    國  九十    年      十一      月      十二        日
附錄本案論罪科刑法條全文：
刑法第二百八十四條第二項：
因過失傷害人者，處六月以下有期徒刑、拘役或五百元以下罰金。致重傷者，處一年
以下有期徒刑、拘役或五百元下罰金。


司法院資訊處製作；財團法人民間司法改革基金會備份。
